【裁判字號】    97,上訴,10
【裁判日期】    970229
【裁判案由】    妨害自由等
【裁判全文】
臺灣高等法院高雄分院刑事判決          97年度上訴字第10號
上  訴  人  臺灣高雄地方法院檢察署檢察官
被      告  甲○○
上列上訴人因被告妨害自由等案件，不服臺灣高雄地方法院96年
度訴字第1829號中華民國96年10月31日第一審判決（起訴案號：
臺灣高雄地方法院檢察署96年度偵字第10363 號），提起上訴，
本院判決如下：
    主  文
上訴駁回。
    理  由
壹、證據能力部分：
一、被告以外之人於偵查中向檢察官所為陳述，除顯有不可信之
    情況者外，得為證據；刑事訴訟法第159 條之1 第2 項定有
    明文。本件證人即被害人乙○○於偵查中已向檢察官具結，
    其證述與被告甲○○（下稱被告）發生爭執之始末經過，並
    經全程錄影，被告未釋明有何顯有不可信之情況，本院審酌
    當時被告在場並予詰問機會，就乙○○所為陳述之外部附隨
    環境或條件，即其當時時之偵查筆錄製作原因、過程及其功
    能等加以觀察其信用性，並無顯不可信之情況，其後於審判
    中並經進行詰問，給予被告對質機會，應認具有證據能力。
二、被告以外之人，於審判外之言詞或書面陳述，除法律有規定
    者外，不得作為證據；被告以外之人於檢察事務官、司法警
    察官或司法警察調查中所為之陳述，與審判中不符時，其先
    前之陳述具有較可信之特別情況，且為證明犯罪事實存否所
    必要者，得為證據；刑事訴訟法第159 條第1 項、第159 條
    之2 定有明文。是被告以外之人於司法警察（官）調查中所
    為之陳述，依刑事訴訟法第159 條第1 項規定，係屬傳聞證
    據，原則上無證據能力，惟如該陳述與審判中不符時，其先
    前之陳述具有較可信之特別情況，且為證明犯罪事實存否所
    必要者，依刑事訴訟法第159 條之2 規定，始例外認為有證
    據能力；如該陳述與審判中相符時，因該陳述並不符合刑事
    訴訟法第159 條之2 有關傳聞例外之規定，故不得作為認定
    本案犯罪事實有無之證據，此時，當以其於審判中之陳述作
    為證據。至於所謂「前後陳述不符」之要件，應就前後階段
    之陳述進行整體判斷，以決定其間是否具有實質性差異，惟
    無須針對全部陳述作比較，陳述之一部分有不符，亦屬之。
    本件證人乙○○於警詢之陳述部分，因屬審判外之陳述，為
    傳聞證據，惟其陳述整體而言，核與其於原審審判中之證述
    相符，是其於警詢中之陳述並不符合刑事訴訟法第159 條之
    2 有關傳聞例外之規定，不得作為認定本案犯罪事實有無之
    證據，並無證據能力，應以證人乙○○於審判中之證述作為
    證據。
貳、實體部分：
一、公訴意旨略以：被告因與乙○○友人之車發生擦撞，不甘損
    失，於民國96年3 月13日19時20分許，在高雄市新興區○○
    ○路148 號寶雅生活館內與乙○○理論時，乙○○以「沒什
    麼好講」等語回應而欲離去，被告竟基於妨害行動自由之犯
    意，拉住乙○○左手，稱：「事情沒講清楚不能走」，除控
    制乙○○行動自由外，並另毆擊乙○○左後背外，拉扯其頭
    髮，乙○○於拉扯間摔倒，受有左側頭皮擦傷、左後背瘀青
    、右膝紅腫擦傷之傷害；且恫稱：「人都已經準備好了，只
    要一通電話就可以行動」，使乙○○心生畏懼（以上傷害及
    恐嚇部分，未經檢察官及被告上訴，業已確定）。因認被告
    涉犯刑法第302 條第1 項剝奪他人行動自由罪云云；並以乙
    ○○之指述及現場監視錄影光碟，為其主要論據。
二、按被告未經審判證明有罪確定前，推定其為無罪。犯罪事實
    應依證據認定之，無證據不得認定犯罪事實。不能證明被告
    犯罪者應諭知無罪之判決；刑事訴訟法第154 條、第301 條
    第1 項分別定有明文。而認定犯罪事實所憑之證據，雖不以
    直接證據為限，間接證據亦包括在內，然而無論直接證據或
    間接證據，其為訴訟上之證明，須於通常一般人均不致有所
    懷疑，而得確信其為真實之程度者，始得據為有罪之認定，
    倘其證明尚未達到此一程度，而有合理之懷疑存在時，即難
    遽採為不利被告之認定。依刑事訴訟法第161 條第1 項規定
    ，檢察官就被告犯罪事實，應負舉證責任，並指出證明之方
    法。因此，檢察官對於起訴之犯罪事實，應負提出證據及說
    服之實質舉證責任。倘其所提出之證據，不足為被告有罪之
    積極證明，或其指出證明之方法，無從說服法院以形成被告
    有罪之心證，基於無罪推定之原則，自應為被告無罪判決之
    諭知。至於告訴人之告訴係以使被告受刑事訴追為目的，是
    其陳述是否與事實相符，仍應調查其他證據以資審認（最高
    法院52年台上字第1300號、76年台上字第4986號、92年台上
    字第128 號判例參照）。
三、訊據被告否認有妨害自由之犯行，辯稱：只是希望乙○○請
    他朋友過來，將車禍擦撞的事講清楚，沒有控制乙○○行動
    自由，亦無妨害其離去之意等語。經查：
  (一)依乙○○所稱：「我告訴他沒什麼好講的，我要回去了，他
    就說沒講清楚就不能走，當時我們面對面，他抓住我的手，
    先拉扯，他用右手打我後背，就說『人都已經準備好了，只
    要一通電話就可以行動』，我很害怕，我就打電話給我老闆
    ，他看到我打手機，以為我要報案，就走過來拉我頭髮，我
    摔倒擦傷，他還是搶我手機，當時我老闆已經到了，且之前
    在途中就已報警，警察來了就問發生何事，帶我們回警局」
    （偵查卷第8 頁）；「他從頭到尾都沒有離開，都在旁邊，
    還打電話叫人來，說沒有把話講完不能走」（原審卷第58頁
    ）等情觀之，被告於爭執過程中，雖有出手傷害及出言恐嚇
    ，然除表示「沒有把話講完不能走」以外，究竟有無積極剝
    奪或限制乙○○之行動自由，已有可疑。
  (二)依原審勘驗案發現場當時之監視錄影光碟，結果：
    19：29：33（時、分、秒）：開始。
    19：37：02：被告出現在乙○○旁邊。
    19：37：07：被告與乙○○發生拉扯。
    19：37：09：乙○○與被告雙雙跌倒（因兩人所站位置過於
                黑暗，所以跌倒後看不到該兩人）。
    19：37：42：乙○○站起來。
    19：37：45：乙○○似乎在撥打手機。
    19：38：09：乙○○面向馬路打手機講電話。
    19：39：19：被告又出現在乙○○面前，兩人開始對話，距
                離約1 公尺。
    19：39：45：乙○○從包包內拿出東西（似在接聽電話）。
    19：40：28：乙○○向後退到柱子旁邊。
    19：40：32：被告往前走（往乙○○方向逼近）乙○○向後
                退到柱子前方。
    19：40：52：被告出手拉扯乙○○手袋，未接觸，交談中。
    19：41：09：乙○○疑似掙脫被被告抓住的手。
    19：41：10：被告的手一直指著乙○○講話。
    19：41：47：被告往前一步。
    19：42：15：被告從柱子前方經過「寶雅生活館」門口。
    19：42：48：另名女子往前走到柱子右方。
    19：42：58：另名女子走到柱子左方。
    19：45：35：乙○○打開從包包內拿出東西（似乎是拿出手
                機講電話）。
    19：49：24：乙○○打開包包放入東西。
                被告一直站在寶雅生活館大門，被第二扇感應
                門擋住，與乙○○交談，距離約一公尺。
    19：51：10：乙○○拿出手機，對話持續中。
    20：08：28：有一員警走進寶雅文化館。
    20：08：40：員警走出門外，朝乙○○方向走進（門外柱子
                ）。之後員警似在詢問兩人，且有一堆人駐足
                圍觀。
    20：10：53：員警與乙○○在柱子旁邊講話。
    20：11：31：有一著背心男子走到柱子左邊，手指著外面。
                並加入談話。
    20：13：17：員警、乙○○、著背心男子離開現場。
    20：55：16：結束。
  (三)由以上勘驗內容（原審卷第49、50頁），被告與乙○○係在
    寶雅生活館店外交談，被告當時僅在其旁，兩人身體並未接
    觸，亦無阻止乙○○離去之舉止，乙○○既於營業時間，在
    不特定多數人隨意可以進出之寶雅生活館店外，則其立於公
    共場所及道路，可以立即向附近店家或過往民眾求援，客觀
    上是否不能依其自由意思任意離去，實有疑問？參以乙○○
    經詰問後，另稱：「我打電話給老闆時，老闆有安撫我的情
    緒」、「被告說『如果我走的話沒關係』，但我害怕到不敢
    離開」（原審卷第58頁），足見乙○○以手機向外求援時，
    猶有充分時間與其聯絡之人交談，更知其聯絡之人已經代其
    向警報案。實際上，警方確於衝突未久即趕抵現場處理，則
    乙○○留在現場未離去，究係靜待警方前來處理？還是如其
    所言係因害怕而不敢離開？有待推敲。惟無論以上之實情為
    何，乙○○未離開現場之原因，均非因被告剝奪或限制其行
    動自由所致，則可認定。
四、綜上所述，檢察官所憑之證據，顯不足以證明被告確有剝奪
    乙○○之行動自由，既未達於通常一般之人均不致有所懷疑
    ，而得確信其為真實之程度，則依刑事訴訟制度「倘有懷疑
    ，即從被告之利益為解釋」、「被告應被推定為無罪」之原
    則，自應為被告有利之認定。此外，復查無其他積極之證據
    ，足資認定被告有檢察官所指之妨害自由犯行，原審以不能
    證明被告犯妨害自由罪，且因檢察官起訴時認此部分，係與
    論罪科刑之傷害及恐嚇部分，屬於犯意各別、罪名互異之數
    罪併罰關係，因而另為被告無罪之諭知，核無違誤。檢察官
    上訴意旨猶執前詞，指摘原判決未為有罪判決不當，且於提
    起上訴時，另認妨害自由與恐嚇為想像競合犯，指摘原判決
    縱認不成立犯罪，亦應不另為無罪之諭知，均無理由，應予
    駁回。
參、被告傷害及恐嚇危害安全部分，業經原審判決確定，不予論
    列，併此敘明。
據上論斷，應依刑事訴訟法第368條，判決如主文。
本案經檢察官鄭銘謙到庭執行職務。
中    華    民    國    97    年    2     月    29    日
                  刑事第五庭    審判長法  官  曾永宗
                                      法  官  任森銓
                                      法  官  王伯文
以上正本證明與原本無異。
檢察官如不服本判決應於收受本判決後10日內向本院提出上訴書
狀，其未敘述上訴理由者，並得於提起上訴後10日內向本院補提
理由書狀（應附繕本）「切勿逕送上級法院」。
中    華    民    國    97    年    2     月    29    日
                                      書記官  黎  珍


司法院資訊處製作；財團法人民間司法改革基金會備份。
